---
title: (Básico da) Manipulação de data frames
execute:
  echo: true
  warning: false
  include: true
  message: false
---

Embora seja possivel criar um data frame entrando com os dados diretamente via linha de comando, é mais eficiente importar tabelas a partir de arquivos texto. Os arquivos textos mais comuns são do tipo ```.csv```, ```.txt```. Ao importar estes tipos de arquivo, o R os lê como ```data.frames```. 

## Iniciando uma seção de trabalho

Uma seção no R, se refere ao ambiente em que ficam armazenados os objetos (vetores, matrizes, data frames, etc.) criados durante o processo de manipulação e análise de dados. Ao fechar uma seção do R (ex. ao sair do RStudio), esta pode ser salva guardando os objetos criados. O arquivo de uma seção é salvo com extensão ```.RData```.

Ao abrir um novo script (com extensão ```.r```) em um editor de texto é importante definir o diretório de trabalho, que será o local onde ficarão dados e onde serão salvos os resultados do trabalho (ex. figuras, tabelas, etc.). No RStudio, um novo *script* pode ser aberto via menu ```Arquivo --> Novo script```. Ao iniciar o R-Studio abre-se uma nova seção. O diretório desta seção pode ser verificado pelo comando:


```{r}
#| eval: false
getwd()
```

Para criar uma pasta (ex. `Introducao_R`) e direcionar a seção de trabalho para esta pasta utilizaçõa a função ```setwd()```:

```{r}
#| eval: false
setwd("C:/seu_caminho/Introducao_R")
getwd()
```

A função ```getwd()``` pode ser utilizada para verificar se a alteração de diretório foi realizada

```{r}
#| eval: false
getwd()
```

```{r}
#| eval: false
print("C:/seu_caminho/Introducao_R")
```

A partir deste momento o R irá ler e salvar aquivos sempre a partir desse diretório.

## Importando arquivos ```.csv```

```{r}
#| echo: false
dbenv <- read.csv("https://raw.githubusercontent.com/FCopf/datasets/master/dbenv.csv")
```


Faça o download do conjunto de dados ```dbenv.csv``` disponível no repositório [datasets](https://github.com/FCopf/datasets) e salve na pasta `"C:/seu_caminho/Introducao_R"`. Ao abrir o arquivo em algum editor de texto verá que ele é composto por $`r nrow(dbenv)`$ *linhas* por $`r ncol(dbenv)`$ *colunas*. 

Após fazer o download, você pode importar o conjunto de dados por: 

```{r}
#| eval: false
dbenv <- read.csv(file = "C:/seu_caminho/Introducao_R/dbenv.csv", 
                 header = TRUE, dec = '.', sep = ',')
```


```{r}
#| echo: false
dbenv <- read.csv(file = "https://raw.githubusercontent.com/FCopf/datasets/master/dbenv.csv", 
                 header = TRUE, dec = '.', 
                 sep = ',')
```

A função ```read.csv``` possui diferentes argumentos. A argumento ```header``` define se a primeira linha consiste do cabeçalho (```TRUE```) ou não (```FALSE```). O argumento ```dec``` define se o separador decimal consiste de *vírgula* ou *ponto* e o argumento ```sep``` informa sobre qual é o caracter separador de colunas utilizado no arquivo. No arquivo em questão as colunas são separadas por *vírgulas*. Outros tipos de separadores comuns são *ponto-e-vírgula* ou *tabulações*.

Confira os nomes das $`r ncol(dbenv)`$ variáveis (cabeçalho), a dimensão da tabela (número de linhas e colunas) e sua estrutura (um ```data.frame``` formado por $`r ncol(dbenv)`$ vetores numéricos).

```{r}
dbenv
colnames(dbenv)
dim(dbenv)
```

::: callout-note
Como este arquivo está em um repositório na nuvem, poderia ser lido acessando diretamente sua *url*, sem a necessidade de fazer o download:

```{r}
#| eval: false
dbenv <- read.csv(file = "https://raw.githubusercontent.com/FCopf/datasets/master/dbenv.csv", 
                 header = TRUE, dec = '.', 
                 sep = ',')
```

:::

## Manipulação de data frames

### Seleção de linhas e colunas em data frames

No data frame que importamos as colunas têm nomes que podem ser acessados por:

```{r}
colnames(dbenv)
```

O nome das linhas podem ser acessados por:

```{r}
rownames(dbenv)
```

Os números *"entre aspas"* significam que o R está lendo os nomes das linhas não como números, mas como caracteres.

Podemos utilizar colunas específicas deste por meio de seus nomes:

```{r}
colunas <- c("dfs", "flo", "oxy")
dbenv[,colunas]
```

Também podemos acessá-las pela sua posição:

```{r}
colunas_num <- c(1, 3, 4)
dbenv[,colunas_num]
```

O mesmo é válido para as linhas.

```{r}
linhas <- c("3", "7", "9")
dbenv[linhas,]
```

Também podemos acessá-las pela sua posição:

```{r}
linhas_num <- c(3, 7, 9)
dbenv[linhas_num,]
```

Finalmente, podemos combinar estes procedimentos para selecionar sub-conjunto de linhas e colunas.

```{r}
dbenv[linhas,colunas]
```

### Adicionando novas colunas a um data frame

Este conjunto de dados mostra medidas físicas e químicas obtidas em um riacho seguindo do trecho alto de cabeceira seguindo para os trechos baixos próximos à foz. O ponto mais alto (`r max(dbenv$alt)` m de altitude) está a `r dbenv$dfs[which.max(dbenv$alt)]` km da cabeceira enquanto o ponto mais baixo está a `r min(dbenv$alt)` m de altitude e a `r dbenv$dfs[which.min(dbenv$alt)]` km da cabeceira. Vamos criar uma nova variável categorizando os trechos do rio em "Alto", "Medio" e "Baixo" assumindo a seguinte relação:

  - 0 a 300 m: Baixo;
  - 300 a 600 m: Médio;
  - Acima de 600 m: Alto.
  
```{r}
elv_cat <- cut(dbenv$alt, breaks = c(0, 300, 600, 1000), 
              labels = c("Baixo", "Medio", "Alto"))
```

A inserção do novo objeto ```elv_cat``` no data frame pode ser feito simplesmente por:

```{r}
dbenv$trecho <- elv_cat
```

Assim, inserimos assim, uma nova coluna denominada ```trecho``` contendo uma variável categórica com três níveis.

```{r}
head(dbenv)
```

Poderíamos ter realizado exatamente o mesmo utilizando a função ```transform()```. Vamos utilizá-la a seguir como exemplo, criando uma nova variável categórica a partir do oxigênio dissolvido, considerando 3 níveis: pobre (0 a 5), médio (5 a 8), saturado (> 8).

```{r}
dbenv <- transform(dbenv,  
 saturacao = cut(dbenv$oxy, breaks = c(0, 40, 109, 124), 
           labels = c("Pobre", "Medio", "Saturado")))
```

Veja agora o data frame

```{r}
dbenv
```


### Aplicando uma função às linhas ou colunas de um data frame

Em muitas situações temos interesse aplicar um determinado cálculo a cada linha ou coluna de um data frame ou para grupos distintos.

*Observação*: o mesmo raciocínio servese aplica a objetos do tipo ```matrix```.

Observe por exemplo se extraímos a média aritmética da coluna ```pH``` ($\times$ 10).

```{r}
mean(dbenv$pH)  # média aritmética
```

### Função ```tapply``` {-}

Podemos estar interessados em extrair as médias para **cada categoria** de elevação. A função ```tapply()``` é útil nestas situações.

```{r}
tapply(dbenv$pH, dbenv$trecho, mean)
```

A função acima, pode ser *lida* do modo:

  - Selecione a coluna ```pH```;
  - Agrupe os elementos em função dos níveis em ```trecho``` (`r levels(dbenv$trecho)`);
  - Calcule a média aritmética para cada sub-grupo.

Note que o resultado foi um vetor em que cada elemento corresponde à média de um sub-grupo. Funções que retornam mais de um valor resultam em um objeto no formato de ```lista```. A função ```range()``` por exemplo, retorna dois valores (mínimo e máximo). Ao utilizá-la junto à função ```tapply()``` termos como resultado uma lista composta por um vetor para cada subgrupo.

```{r}
tapply(dbenv$pH, dbenv$trecho, range)
```

### Função ```apply``` {-}

Podemos aplicar uma determinada função a todas as linhas ou colunas de um data frame (ou matriz).

```{r}
apply(dbenv[,1:5], MARGIN = 2, mean)
```

O argumento ```MARGIN = 2``` diz que desejamos aplicar a função ás colunas da matriz. Com ```MARGIN = 1``` aplicamos a função às linhas da matriz.

### Função ```lapply``` {-}

Se o objeto é do formato ```lista```, o comando ```lapply()``` aplica uma função a cada elemento da lista. Considere a lista:

```{r}
nossalista <- list(Ilha = c("Ilhabela", "Anchieta", "Cardoso"), 
                  Areaskm2 = c(347.5, 8.3, 131), 
                  Bioma = rep("Mata Atlantica",3),
                  Lat = c(23, 25, 23),
                  Long = c(45, 47, 45))
```

Veja os resultados dos comandos abaixo:

```{r}
lapply(nossalista, sort)
```


::: callout-note
Existem outras funções neste grupo, Veja o ```help()``` destas funções pois são extremamente úteis na manipulação de data frames e listas.

```{r}
?tapply
?apply
?lapply
?mapply
?replicate
```

:::


### Função ```aggregate```

A função ```tapply()``` aplica uma função a subgrupos de uma **única** coluna. A função ```aggregate()``` faz o mesmo, porém para **múltiplas** colunas agrupadas de acordo com uma ou mais categorias. O comando abaixo calcula os valores médios das variáveis para os trechos alto, médio e baixo  combinmados com níveis acima e abaixo de $pH = 80$.

```{r}
media.trecho <- aggregate(dbenv[, 1:11], 
                         by = list(TRECHO = dbenv$trecho,
                                   ALCALINO = dbenv$pH >= 80),
                         FUN = mean)
media.trecho
```

## Exportando um data frame

Finalmente, podemos exportar o data frame ```media.trecho```  obtido acima para um arquivo ```Mediaportecho.csv``` que será salvo no diretório de trabalho.

```{r}
#| eval: false
write.table(media.trecho, file = "Mediaportecho.csv", 
            sep = ",", dec = '.', row.names = FALSE, 
            col.names = TRUE)
```

```{r}
#| echo: false
write.table(media.trecho, 
            file = "Mediaportecho.csv",  
            sep = ",", dec = '.', row.names = FALSE, col.names = TRUE)
```

```{r}
#| echo: false
rm(list = ls())
```