---
title: Importando/Exportando dados
execute:
  echo: true
  warning: false
  include: true
  message: false
---

O pacote responsável pela importação de dados no ```tidyverse``` é o ```readr```. Este pacote permite importar arquivos de texto nos formatos ```.csv``` ou ```.txt```.

Existem diversas funções no pacote ```readr```(veja [aqui](https://readr.tidyverse.org/index.html)). A função ```read_csv()``` importa arquivos texto em que as colunas são separadas por *vírgulas*. A função ```read_tsv()``` importa arquivos texto em que as colunas são separadas por *tabulações*. 

## Importando dados de arquivos texto

A função ```read_delim()``` oferece mais controle sobre o tipo de delimitador de colunas (*vírgulas*, *tabulações*, *ponto-e-vírgula*, entre outros) ou o identificador decimal (*vírgulas* ou *ponto*).

Carrege o pacote ```readr``` e importe o arquivo ```dbenv.csv``` disponível no repositório [datasets](https://github.com/FCopf/datasets) do <i class="bi bi-github"></i>.

```{r}
library(readr)
dbenv = read_delim(file = "https://raw.githubusercontent.com/FCopf/datasets/master/dbenv.csv", 
                   delim = ",")
```

Se optar por fazer o download do arquivo, basta acessar pelo link ([dbenv](https://raw.githubusercontent.com/FCopf/datasets/master/dbenv.csv)), salvá-lo em seu diretório de trabalho e importar com o comando:

```{r}
#| eval: false
dbenv = read_delim(file = "dbenv.csv", delim = ",")
```

Verifique o objeto importado.

```{r}
dbenv
```

O objeto é do tipo ```tibble``` com `r nrow(dbenv)` linhas por `r ncol(dbenv)` colunas. Uma [tibble](https://tibble.tidyverse.org/) é uma versão moderna do data.frame que preserva aspectos eficazes para manipulação, visualização e transformação de dados.

```{r}
class(dbenv)
```

## Exportando um data frame

A função para exportar data frames no pacote ```readr``` é ```write_delim()``` e outras funções análogas. Para exportar uma parte do data frame utiliza-se o comando:

```{r}
write_delim(dbenv[1:10, 3:5],
            file = "dbenv_parcial.csv", 
            delim = ',')
```


```{r}
#| echo: false
rm(list = ls())
```