---
title: Os pacotes em ```tidyverse```
execute:
  echo: true
  warning: false
  include: true
  message: false
---

O [Tidyverse](https://www.tidyverse.org/) Ă© uma coleĂ§ĂŁo de pacotes em R projetados para ciĂȘncia de dados que inclui ferramentas para **importar**, **arrumar**, **transformar**, **visualizar** e **modelar dados**, todas integradas de forma coesa para tornar a anĂĄlise de dados mais eficiente e intuitiva. O Tidyverse facilita a prĂĄtica de uma ciĂȘncia de dados mais limpa, clara e reproduzĂ­vel. Entre os pacotes mais populares do Tidyverse estĂŁo `ggplot2` para visualizaĂ§ĂŁo de dados, `dplyr` para manipulaĂ§ĂŁo de dados e `tidyr` para arrumaĂ§ĂŁo de dados.

| Pacote     | FunĂ§ĂŁo                       |
|------------|------------------------------|
| `readr`    | ImportaĂ§ĂŁo de dados          |
| `dplyr`    | ManipulaĂ§ĂŁo de dados         |
| `tidyr`    | OrganizaĂ§ĂŁo de dados         |
| `purrr`    | ProgramaĂ§ĂŁo funcional        |
| `tibble`   | VisualizaĂ§ĂŁo de data frames  |
| `stringr`  | ManipulaĂ§ĂŁo de texto         |
| `forcats`  | ManipulaĂ§ĂŁo de fatores       |
| `ggplot2`  | VisualizaĂ§ĂŁo grĂĄfica         |

AlĂ©m destes existem ainda outros  que se integram bem Ă  filosofia do ```tidyverse``` como o ```lubridade``` (manipulaĂ§ĂŁo de datas), o ```readxl``` (leitura de arquivos ```.xls``` e ```.xlsx```), alĂ©m de muitos outros. Veremos algumas funĂ§Ă”es e prĂĄticas Ășteis utilizando estes pacotes. Para uma visĂŁo geral de cada pacote, verifique as [Cheatsheets](https://rstudio.com/resources/cheatsheets/) que oferecem um resumo sobre as funĂ§Ă”es principais.

## Instalando os pacotes

Cada um dos pacotes incorporados no ```tidyverse``` pode ser instalado individualmente. Por exemplo:

```{r, eval=FALSE}
install.packages("dplyr")
install.packages("ggplot2")
```

Entretando, ao instalar o ```tidyverse```, todos sĂŁo instalados de uma Ășnica vez:

```{r, eval=FALSE}
install.packages("tidyverse")
```

## Carregando os pacotes

Ao iniciar uma seĂ§ĂŁo, vocĂȘ deve sempre carregar os pacotes que irĂĄ utilizar. No caso do ```tidyverse```, vocĂȘ pode carregar cada pacote individualmente:

```{r, eval=FALSE}
library(dplyr)
library(ggplot2)
```

Ou todos de uma Ășnica vez:

```{r, eval=FALSE}
library(tidyverse)
```

```{r, echo=FALSE}
rm(list = ls())
```